臺灣高等法院刑事判決
110年度上訴字第896號
上  訴  人  
即  被  告  黃瑋哲


上列上訴人因違反洗錢防制法等案件，不服臺灣宜蘭地方法院10
9年度訴字第295號，中華民國109年12月24日第一審判決（起訴
案號：臺灣宜蘭地方檢察署109年度偵緝字第19號，移送併辦案
號：109年度偵字第21225號），提起上訴，本院判決如下：
    主  文
上訴駁回。
    事實及理由
一、本案經本院審理結果，認原審以上訴人即被告黃瑋哲犯刑法
    第30條第1項前段、第339條第1項之幫助詐欺取財罪，判處
    被告有期徒刑3月，如易科罰金，以新臺幣(下同)1,000元折
    算一日，未扣案之犯罪所得15,000元沒收，於全部或一部不
    能沒收或不宜執行沒收時，追徵其價額。核其認事用法、量
    刑及沒收均無不當，應予維持，並引用第一審判決書記載之
    事實、證據及理由（如附件）。
二、被告上訴意旨略以：其年少不懂事，誤交損友，因家裡經濟
    狀況不好，才會去詐騙被害人的財物，在監所服刑期間中，
    經過長官教導及家人關愛，深深反省自己的錯誤，對不起自
    己的家人與被害人，其想與被害人談和解，並賠償被害人損
    失的財物，在法庭上誠心的向被害人說對不起，請求從輕量
    刑及宣告緩刑，給其改過自新的機會等語。
三、經查：
  ㈠量刑輕重，屬為裁判之法院得依職權自由裁量之事項，苟已
    以行為人之責任為基礎，並斟酌刑法第57條各款所列情狀，
    在法定刑度內，酌量科刑，無偏執一端，致明顯失出失入情
    形，自不得任意指為違法。原判決於量刑時，已審酌被告將
    金融帳戶之存摺及密碼提供予他人使用，以此方式幫助該他
    人從事詐欺取財之犯行，致使此類犯罪手法層出不窮，更造
    成犯罪偵查追訴的困難性，嚴重危害交易秩序與社會治安，
    所為實無足取，且該他人取得上開帳戶後，持以向告訴人呂
    柏霖、呂世詮詐取金額，侵害財產法益之情節及程度已難謂
    輕微，惟念及被告犯後已坦承犯行，然尚未賠償告訴人呂柏
    霖、呂世詮之損害，兼衡其犯罪動機、目的、手段等一切情
    狀，量處有期徒刑3月。是原審所為刑之量定，客觀上並未
    逾越法定刑度或濫用其裁量權限，核屬法院量刑職權之適法
    行使，難認有何不當。
　㈡緩刑具有預防再犯罪之功能，唯有藉由對被告本身充分瞭解
    ，例如由其生活狀況、智識程度、犯罪行為之動機、目的及
    犯後態度等推知被告對其行為看法及將來發展等，始能判斷
    其在緩刑期間與之後的生活中是否會再犯罪。亦即依憑前述
    各種因素對被告為整體評價，作為法院判斷其是否適宜宣告
    緩刑，以及進一步依據個案情況決定緩刑期間，及所應採取
    的積極協助措施，並將之作為緩刑宣告的負擔或條件。被告
    固坦承犯行，並於上訴時表示欲與被害人達成和解，惟其始
    終未積極與被害人聯繫接洽和解事宜，迄今尚未與被害人達
    成和解，亦未賠償被害人所受損害，難認其確有悛悔之意，
    無法認定其有以暫不執行刑罰為適當之情，自不宜宣告緩刑
    。
　㈢綜上，被告上訴請求從輕量刑及宣告緩刑，要非可採，其上
    訴為無理由，應予駁回。　
  ㈣被告所為不成立幫助洗錢罪
　⒈提供金融帳戶提款卡及密碼之行為人，因已失去對自己帳戶
    之實際管領權限，若無配合指示親自提款，即無收受、持有
    或使用特定犯罪所得之情形，且無積極之移轉或變更特定犯
    罪所得之行為，故非屬洗錢防制法第2條第1款、第3款所稱
    之洗錢行為。又同條第2款之掩飾、隱匿行為，目的在遮掩
    、粉飾、隱藏、切斷特定犯罪所得與特定犯罪間之關聯性，
    須與欲掩飾、隱匿之特定犯罪所得間具有物理上接觸關係（
    事實接觸關係）。而提供金融帳戶提款卡及密碼供他人使用
    ，嗣後被害人雖匯入款項，然此時之金流仍屬透明易查，在
    形式上無從合法化其所得來源，未造成金流斷點，尚不能達
    到掩飾或隱匿特定犯罪所得之來源、去向及所在之作用，須
    待款項遭提領後，始產生掩飾、隱匿之結果，若無參與後續
    之提款行為，即非同條第2款所指洗錢行為，無從成立一般
    洗錢罪之直接正犯(最高法院108年度台上字第3101號判決參
    照)。
  ⒉被告僅提供本案帳戶之提款卡、密碼予他人使用，並無收受
    、持有、使用詐騙款項之情，且此時之金流仍屬透明易查，
    形式上無從合法化其所得來源，尚未造成金流斷點，又被告
    並未參與後續提領詐騙款項之行為，亦無移轉、變更詐騙款
    項之行為，無從達到掩飾、隱匿詐騙款項之來源、去向、所
    在之結果，自不構成洗錢防制法第14條第1項洗錢罪之正犯
    。
  ⒊又詐騙集團固以人頭帳戶作為收取犯罪所得之用，惟被害人
    匯款至前開帳戶後，詐騙集團成員可收取詐騙款項之管道甚
    多，包括自人頭帳戶再轉匯入其他帳戶，或由車手臨櫃或至
    自動櫃員機提領現金，質言之，詐騙集團使用人頭帳戶供被
    害人匯入款項之目的，在於使真正犯罪人得以在取得犯罪所
    得之過程中隱蔽身分而逃避刑事追訴，並非必然會以造成金
    流斷點或掩飾、隱匿詐騙款項之來源、去向、所在之方式取
    得犯罪所得。本件依卷內證據，僅足認定被告主觀上有預見
    提供本案帳戶會供詐欺犯罪者作為詐騙他人將款項匯入該帳
    戶之用，至被害人匯款至前開帳戶後，詐騙集團成員會以何
    種方式取得詐騙款項，尚有多種可能，並無證據證明被告主
    觀上有認識詐騙集團成員會以提領詐騙款項此一切斷金流之
    方式取得犯罪所得，難認其有幫助洗錢之犯意，併此敘明。
四、被告經合法傳喚，無正當理由不到庭，爰不待其陳述逕行判
    決。
據上論斷，應依刑事訴訟法第371條、第368條、第373條，判決
如主文。
本案經檢察官黃騰耀到庭執行職務。
中　　華　　民　　國　　110 　年　　8 　　月　　18　　日
                  刑事第二十五庭審判長法  官 邱滋杉
                                      法  官 陳彥年
                                      法  官 文家倩
以上正本證明與原本無異。
檢察官如不服本判決，應於收受送達後20日內向本院提出上訴書
狀，惟須受刑事妥速審判法第9條限制。其未敘述上訴之理由者
，並得於提起上訴後20日內向本院補提理由書(均須按他造當事
人之人數附繕本)「切勿逕送上級法院」。
刑事妥速審判法第9條：
除前條情形外，第二審法院維持第一審所為無罪判決，提起上訴
之理由，以下列事項為限：
一、判決所適用之法令牴觸憲法。
二、判決違背司法院解釋。
三、判決違背判例。
刑事訴訟法第 377 條至第 379 條、第 393 條第 1 款之規定，
於前項案件之審理，不適用之。
被告不得上訴。
                                      書記官 桑子樑
中　　華　　民　　國　　110 　年　　8 　　月　　18　　日
附錄：本案論罪科刑法條全文　　　　　　　　　　　　　　　
中華民國刑法第339條
意圖為自己或第三人不法之所有，以詐術使人將本人或第三人之
物交付者，處5年以下有期徒刑、拘役或科或併科50萬元以下罰
金。
以前項方法得財產上不法之利益或使第三人得之者，亦同。
前二項之未遂犯罰之。
附件
臺灣宜蘭地方法院刑事判決
                                      109年度訴字第295號
公　訴　人　臺灣宜蘭地方檢察署檢察官
被　　　告　黃瑋哲
                    
                    
                  
上列被告因詐欺等案件，經檢察官提起公訴（109年度偵緝字第
19號），及移送併案審理（臺灣臺北地方檢察署109年度偵字第
21225號），本院判決如下：
    主  文
黃瑋哲幫助犯詐欺取財罪，處有期徒刑參月，如易科罰金，以新
臺幣壹仟元折算壹日。未扣案之犯罪所得新臺幣壹萬伍仟元沒收
，如全部或一部不能沒收或不宜執行沒收時，追徵其價額。
    事  實
一、黃瑋哲明知將金融帳戶提供他人使用，可能因此幫助他人從
    事詐欺取財行為而用以處理犯罪所得，竟不違背其本意，基
    於縱所提供之帳戶被作為詐欺取財之用，亦不違背其本意之
    幫助詐欺取財之不確定犯意，於民國108年間某日，在某處
    ，將其所申辦之中華郵政股份有限公司（下稱中華郵政）新
    店碧潭郵局帳號00000000000000號帳戶（下稱中華郵政帳戶
    ）之存摺及密碼，以新臺幣（下同）1萬5千元之價格變賣予
    某真實姓名年籍不詳之人，嗣該男子所屬詐欺集團成員取得
    黃瑋哲之帳戶資料後，即意圖為自己不法之所有，基於詐欺
    取財之犯意，分別為下列犯行：（一）於108年7月2日22時3
    0分許，因見呂柏霖在臉書社團「戀舞交友」討論區刊登欲
    購買遊戲帳號之訊息，即以暱稱「黃莫拉」留言要賣帳號，
    呂柏霖見之以臉書私訊該詐騙集團成員後，陷於錯誤，約定
    以2,000元交易，該詐騙集團成員提供繳費代碼「LLZ000000
    00000」給呂柏霖，呂柏霖於翌（3）日15時6分許，前往○○
    縣○○鄉○○路00號統一超商瑞發門市以上開代碼繳費，包括手
    續費45元共計2,045元，迨至3日晚間，該詐騙集團成員接續
    上開詐欺取財之犯意，傳送訊息向呂柏霖佯稱：以2,000元
    交易太便宜，其覺得不划算，看是要加錢，還是其退還2,00
    0元等語，致呂柏霖再次陷於錯誤，同意再給付600元，該詐
    騙集團成員即提供繳費代碼「LLZ00000000000」予呂柏霖，
    呂柏霖於同年月4日11時43分許，至上開統一超商門市以上
    開代碼繳費，包含手續費45元共計645元。嗣呂柏霖要求「
    黃莫拉」交付遊戲帳號，該詐騙集團成員旋即封鎖呂柏霖之
    臉書帳號，呂柏霖始悉受騙，報警處理而循線查悉上情；（
    二）於109年5月17日凌晨零時許，以臉書暱稱「陳睿彬」在
    臉書網站留言要賣帳號，致呂世詮陷於錯誤，於109年5月17
    日上午1時22分匯款2萬1千元至上揭中華郵政帳戶，嗣經呂
    世詮發覺受騙，報警處理而循線查悉上情。
二、案經呂柏霖訴由宜蘭縣政府警察局礁溪分局報請臺灣宜蘭地
    方檢察署檢察官偵查後起訴暨呂世詮訴由新北市政府警察局
    新店分局報請臺灣臺北地方檢察署檢察官移送併辦。
    理  由
一、按被告以外之人於審判外之言詞或書面陳述，除法律有規定
    者外，不得作為證據，刑事訴訟法第159條第1項定有明文。
    又被告以外之人於審判外之陳述，雖不符刑事訴訟法第159
    條之1至第159條之4之規定，而經當事人於審判程序同意作
    為證據，法院審酌該言詞陳述或書面陳述作成時之情況，認
    為適當者，亦得為證據；當事人、代理人或辯護人於法院調
    查證據時，知有同法第159條第1項不得為證據之情形，而未
    於言詞辯論終結前聲明異議者，視為有前項之同意，刑事訴
    訟法第159條之5亦有明文。查本件被告及檢察官於言詞辯論
    終結前，均未就本院所認定犯罪事實而經調查採用之證據主
    張有刑事訴訟法第159條第1項不得為證據之情形，本院復審
    酌各該證據作成時之情況，尚無違法及證明力明顯過低之瑕
    疵，認以之作為證據應屬適當，揆諸上開規定，本件經調查
    之證據，均有證據能力。至於本院所引之非供述證據部分，
    經查並非違法取得，而無依法應排除其證據能力之情形，亦
    應有證據能力。
二、上開犯罪事實，業據被告黃瑋哲於本院審理時坦承不諱，核
    與證人即告訴人呂柏霖於警詢及偵查中之證述、證人即告訴
    人呂世詮於警詢中之證述情節相符，並有告訴人呂柏霖與「
    黃莫拉」之臉書私訊對話紀錄、告訴人呂世詮提供之通訊對
    話紀錄及匯款資料截圖、統一超商代收款專用繳款證明、繳
    款代碼之申請人資料、中華郵政109年1月15日儲字第000000
    0000號函暨其附件、王道商業銀行股份有限公司109年1月30
    日王道銀字第0000000000號函暨其附件、台北富邦商業銀行
    股份有限公司新店分行109年1月17日北富銀新店字第000000
    0000號函暨其附件、中華郵政109年6月12日儲字第00000000
    00號函暨其附件、中華郵政109年6月11日儲字第0000000000
    號函暨其附件、宜蘭縣政府警察局礁溪分局109年4月25日警
    礁偵字第0000000000C號函暨其附件各1份等在卷可稽，足認
    被告上開任意性自白與事實相符，應堪採信。本案事證明確
    ，被告犯行洵堪認定，應依法論科。又刑法上之故意，區分
    直接故意（確定故意）與間接故意（不確定故意），「行為
    人對於構成犯罪之事實，明知並有意使其發生者」為直接故
    意，「行為人對於構成犯罪之事實，預見其發生而其發生並
    不違背其本意者」為間接故意。另按在金融機構開設存款帳
    戶，係針對個人資金流通運用，作為個人理財之工具，存摺
    、提款卡及密碼乃供帳戶持有人於金融機構自動櫃員機前識
    別身分而設，具有顯著之屬人性，此乃眾所周知之社會生活
    基本常識。而從事財產犯罪者，刻意使用他人提供之帳戶存
    提金錢，並隱瞞其流程，避免犯罪行為人身分曝光，一般人
    均可輕易理解。是依一般人之生活經驗，若見不認識之他人
    向己索取存摺、提款卡及密碼，衡情對於該等物件可能供犯
    罪者作為詐欺取財等不法目的使用，當有合理之認知。況且
    ，目前詐欺者活動頻繁，經常收集他人存摺、提款卡及密碼
    作為犯罪工具，社會大眾應多加注意防免等情，早為傳播媒
    體及政府機關廣為報導、宣傳多年。本件被告黃瑋哲行為時
    已年滿18歲、高中畢業、未婚、之前在錢櫃任職，已有工作
    經驗，依被告之社會、生活經驗，對於交付金融帳戶之存摺
    及密碼予他人後，可能成為詐欺者犯罪工具一節，應有上述
    一般性之認識。足證被告黃瑋哲主觀上具有幫助詐欺取財之
    不確定故意，要無疑義。綜此，本案事證至明，應依法論科
    。
三、按刑法上之幫助犯，係對於犯罪與正犯有共同之認識，而以
    幫助之意思，對於正犯資以助力，而未參與實施犯罪之行為
    者而言（最高法院75年度台上字第1509號、84年度台上字第
    5998號、88年度台上字第1270號判決意旨參照）。準此，被
    告黃瑋哲將上開帳戶之存摺及密碼提供予他人使用，使該他
    人持以向告訴人呂柏霖、呂世詮詐取財物，顯係基於幫助他
    人詐欺財物之犯意而為，惟此僅係就他人之詐欺取財犯行提
    供助力，屬構成要件以外之行為，應論以幫助犯。被告黃瑋
    哲未實際參與詐欺取財犯行，所犯情節較正犯輕微，爰依刑
    法第30條第2項規定，減輕其刑。是核被告黃瑋哲所為，係
    犯刑法第30條第1項前段、第339條第1項之幫助詐欺取財罪
    。被告黃瑋哲以一幫助行為同時幫助詐欺集團成員對告訴人
    呂柏霖、呂世詮實施詐欺取財之犯行，係屬一行為同時觸犯
    數幫助詐欺取財之想像競合犯，應從一重處斷。起訴書就告
    訴人呂世詮部分，雖未論列，惟此部分與起訴書論列部分，
    有想像競合裁判上一罪之關係，為起訴效力之所及，並經檢
    察官移請併辦，本院自得併予審究之，併予敘明。
四、爰以行為人之責任為基礎，審酌被告黃瑋哲將上開帳戶之存
    摺及密碼提供予他人使用，以此方式幫助該他人從事詐欺取
    財之犯行，致使此類犯罪手法層出不窮，更造成犯罪偵查追
    訴的困難性，嚴重危害交易秩序與社會治安，所為實無足取
    ，且該他人取得上開帳戶後，持以向告訴人呂柏霖、呂世詮
    詐取金額，侵害財產法益之情節及程度已難謂輕微，惟念及
    被告黃瑋哲犯後已坦承犯行，然尚未賠償告訴人呂柏霖、呂
    世詮之損害，兼衡其犯罪動機、目的、手段等一切情狀，量
    處如主文所示之刑，並諭知易科罰金折算標準。
五、至公訴意旨雖認被黃瑋哲所為係涉犯刑法第30條第1項、第3
    39條第1項之幫助詐欺取財罪及洗錢防制法第14條第1項、第
    2條第2款之洗錢罪，2罪為想像競合犯關係，應從一重之洗
    錢罪處斷，然查，105年12月28日修正公布，於106年6月28
    日生效施行之洗錢防制法第2條雖規定：「本法所稱洗錢，
    指下列行為：一、意圖掩飾或隱匿特定犯罪所得來源，或使
    他人逃避刑事追訴，而移轉或變更特定犯罪所得。二、掩飾
    或隱匿特定犯罪所得之本質、來源、去向、所在、所有權、
    處分權或其他權益者。三、收受、持有或使用他人特定犯罪
    所得。」，而本條所稱之特定犯罪，依同條例第3條第3款之
    規定，固包括刑法第339條之詐欺取財罪在內。然慮及洗錢
    防制法之制定，旨在防止特定犯罪不法所得之資金或財產，
    藉由洗錢行為，諸如經由各種金融機關或其他交易管道，轉
    換成為合法來源之資金或財產，切斷資金與當初犯罪行為之
    關連性，隱匿犯罪行為或該資金不法來源或本質，使偵查機
    關無法藉由資金之流向追查犯罪行為人，其所保護之法益為
    國家對特定犯罪之追訴及處罰。而就被告提供帳戶幫助犯罪
    之目的，尚無證據係為掩飾，隱匿該等犯罪所得之本質、來
    源、去向、所在，或使他人逃避刑事追訴而移轉或變更特定
    犯罪所得之情事；況且，本件係被告黃瑋哲以外之真實姓名
    年籍不詳之成年人為訛詐行為，利用被告黃瑋哲所提供之帳
    戶，要求告訴人呂柏霖、呂世詮將金錢直接匯入被告黃瑋哲
    帳戶之行為，屬於該等正犯實施詐欺行為之犯罪手段，並非
    為訛詐行為之真實姓名年籍不詳之成年人於取得財物後，另
    為掩飾、隱匿詐欺所得之行為，亦非被告黃瑋哲於該詐欺行
    為人實施詐欺犯罪取得財物後，另由被告黃瑋哲為之掩飾、
    隱匿。是被告黃瑋哲所為，並不該當於洗錢防制法第14條第
    1項之洗錢罪，公訴意旨認被告黃瑋哲此部分並涉有洗錢防
    制法第14條第1項之罪嫌，容有誤會，惟此部分罪嫌與上開
    幫助詐欺取財罪間具有想像競合犯關係，自不另為無罪之諭
    知，附此敘明。
六、另按犯罪所得，屬於犯罪行為人者，沒收之；前二項之沒收
    ，於全部或一部不能沒收或不宜執行沒收時，追徵其價額，
    刑法第38條之1第1項前段、第3項分別定有明文。查被告黃
    瑋哲於本院審理中坦承以1萬5千元之代價出售予真實姓名年
    籍不詳之人所屬之詐欺集團成員即實施詐欺犯行之人使用一
    情，業據被告黃瑋哲供承在卷可稽（詳見本院卷第136頁）
    ，是被告黃瑋哲本件犯罪所得為現金1萬5千元，雖未扣案，
    仍應依上開規定宣告沒收，於全部或一部不能沒收時，依同
    條第3項規定，追徵其價額。
據上論斷，應依刑事訴訟法第299條第1項前段，刑法第30條第1
項前段、第2項、第339條第1項、第55條、第41條第1項前段，刑
法施行法第1條之1第1項，判決如主文。
本案經檢察官林小刊提起公訴，檢察官劉韋宏移送併辦，檢察官
劉憲英到庭執行職務。
中    華    民    國   109    年    12    月    24    日
                  刑事第五庭審判長  法  官  陳嘉年
                                    法  官  張文愷
                                    法  官  陳嘉瑜
以上正本證明與原本無異。
如不服本判決應於收受判決後20日內向本院提出上訴書狀，並應
敘述具體理由。其未敘述上訴理由者，應於上訴期間屆滿後20日
內向本院補提理由書(均須按他造當事人之人數附繕本)「切勿逕
送上級法院」。
                                    書記官  陳蒼仁
中　　華　　民　　國　 109　　年　　12　　月　　24　　日
附錄論罪科刑法條
中華民國刑法第339條
意圖為自己或第三人不法之所有，以詐術使人將本人或第三人之
物交付者，處5 年以下有期徒刑、拘役或科或併科50萬元以下罰
金。
以前項方法得財產上不法之利益或使第三人得之者，亦同。
前二項之未遂犯罰之。
中華民國刑法第30條
幫助他人實行犯罪行為者，為幫助犯。雖他人不知幫助之情者，
亦同。
幫助犯之處罰，得按正犯之刑減輕之。